【裁判字號】    95,上國易,3
【裁判日期】    970429
【裁判案由】    國家賠償
【裁判全文】
臺灣高等法院臺南分院民事判決  95年度上國易字第3號
上  訴  人  甲○○
（即原告）
上  訴  人  臺南縣警察局
（即被告）
法定代理人  乙○○
訴訟代理人  李衍志  律師
複 代 理人  邱麗妃  律師
參  加  人  丙○○
訴訟代理人  邱麗妃  律師
上列當事人間國家賠償事件，兩造對於中華民國95年7月19日臺
灣臺南地方法院第一審判決（94年度國字第12號）各自提起上訴
，本院於97年4月15日言詞辯論終結，判決如下：
    主  文
原判決命上訴人臺南縣警察局給付部分、及該部分假執行之宣告
暨訴訟費用之裁判均廢棄。
上開廢棄部分，上訴人甲○○在第一審之訴及假執行之聲請均駁
回。
上訴人甲○○之上訴駁回。
第一、二審訴訟費用均由上訴人甲○○負擔。
    事  實  及  理  由
一、程序部分
  (一)、按當事人得於訴訟繫屬中，將訴訟告知於因自己敗訴而有
      法律上利害關係之第三人；就兩造之訴訟有法律上利害關
      係之第三人，為輔助一造起見，於該訴訟繫屬中，得為參
      加，民事訴訟法第65條第1項、第58條第1項分別定有明文
      。查參加人丙○○於本院具狀主張，上訴人甲○○起訴主
      張身為公務員之參加人丙○○於執行職務行使公權力，製
      作通訊監察譯文與事實不符，侵害其權利，援引國家賠償
      法第2條第2項之規定，起訴請求參加人所屬機關即上訴人
      臺南縣警察局應賠償其損害。參加人主張依國家賠償法第
      2條第3項規定，前項情形公務員有故意或重大過失時，賠
      償義務機關對之有求償權，本件訴訟結果對於參加人可認
      具有法律上之利害關係，揆諸上揭規定，核無不合，參加
      人自得參加本件訴訟。
  (二)、按當事人之法定代理人其代理權消滅者，應由有代理權之
      法定代理人承受訴訟，此觀民事訴訟法第170條規定自明
      。本件上訴人臺南縣警察局之法定代理人於第二審上訴程
      序中已由蔡俊章變更為乙○○，上訴人臺南縣警察局具狀
      聲明承受訴訟（見本院卷第131頁），核無不合，應予准
      許，合先敘明。
二、上訴人甲○○主張：
  (一)、訴外人丙○○為上訴人臺南縣警察局新營分局刑事小隊長
      ，因懷疑上訴人甲○○係詐騙集團成員，於92年間，經由
      臺南縣警察局提出通訊監察聲請書向臺灣臺中地方法院檢
      察署（以下簡稱臺中地檢署）檢察官聲請核發監聽票，經
      檢察官准予核發通訊監察書而實施監聽甲○○所使用之門
      號（04）00000000號電話、0000000000號行動電話。詎料
      ，丙○○或係為搶業績績效，竟偽造文書故為不實之記載
      ，栽贓誣陷上訴人甲○○有常業詐欺之罪行，於92年4月
      間將其監聽之內容制作成通訊監察譯文，並於該通訊監察
      譯文中張冠李戴，指鹿為馬，其記載甲○○與其弟即洪志
      昌對話之內容有：「洪志昌謂：『…我手上大約有20個人
      頭，一個人頭如果20萬，約有4、5百萬利潤…』。二人並
      討論電話轉接是否會有明顯雜音、惹人注意之問題。洪志
      昌謂：『我這邊有重要東西（人頭存摺等），所以不能讓
      你們住…』。二人並因借錢問題起衝突，甲○○：『你今
      天害我走投無路』、『你沒害人嗎』、『我們不要把以前
      犯案全部講出來，我們被查獲均不好過日子，萬一我被關
      ，你也不好過』，洪志昌謂：『妳說我今天害你走投無路
      ，那麼妳害許多人破產（簡訊詐財），妳這樣不是害人更
      慘』」等語。尤其甚者，丙○○竟又記載甲○○曾經於92
      年3月21日至同年4月18日自0000000000號行動電話有發送
      詐財簡訊之情事。丙○○所為上開記載均與事實不符，惟
      偵辦該案件之公訴人未予詳查，竟據此誤認甲○○涉犯常
      業詐欺罪嫌，進而提起公訴，實令上訴人甲○○深感無辜
      。嗣經上訴人甲○○委請律師閱卷及拷貝上開通訊監察之
      錄音帶後，即知對話主題及談話內容上下全文之真意，與
      前揭由丙○○制作成通訊監察譯文之內容差距極大；又甲
      ○○向遠傳電信公司調閱其所有0000000000號行動電話自
      92年3月21日至同年4月18日之通聯紀錄，亦沒有發送詐財
      簡訊之情事。足見，丙○○利用職務之便，偽造文書故為
      不實之記載，誣陷甲○○為詐騙集團成員，至為明顯。另
      甲○○遭起訴常業詐欺案件，亦經臺灣高等法院臺中分院
      （下稱臺中高分院）93年上訴字第1308號判決甲○○無罪
      確定在案。
  (三)、按因故意或過失，不法侵害他人之權利者，負損害賠償責
      任；不法侵害他人之名譽、自由，或不法侵害其他人格法
      益而情節重大者，被害人雖非財產上之損害，亦得請求賠
      償相當之金額，民法第184條第1項前段、第195條第1項前
      段均有規定。依國家賠償法第2條第2項規定：「公務員於
      執行職務行使公權力時，因故意或過失不法侵害人民自由
      或權利者，國家應負損害賠償責任。公務員怠於執行職務
      ，致人民自由或權利遭受損害者亦同」。經查，丙○○在
      執行職務行使公權力，所製作的上開通訊監察譯文與事實
      不符，不法侵害上訴人甲○○之名譽、人格權，且丙○○
      違反警察法第2條，應為防止個人遭受危害之義務，不就
      甲○○有利情形為深入調查，亦有怠於執行職務之情形。
      上訴人臺南縣警察局非但未經詳查甚至偽造上開證據，即
      率然發布新聞指稱上訴人甲○○為嫌犯，各大報紙並大幅
      報導，致上訴人甲○○於親友面前受到嚴重歧視及不諒解
      ；偵辦該案件之檢察官亦依據上開資料，誤認甲○○「犯
      罪嫌疑重大」，進而提起公訴。該常業詐欺案件自偵查經
      至無罪判決確定止，達三年之久，上訴人甲○○此期間奔
      波於偵查庭及刑事庭，其所受煎熬非筆墨所得形容，且上
      訴人甲○○於92年4月21日甫生產，即因該案奔波於警察
      局及偵查庭，並交保候傳，已造成甲○○不論是精神或心
      理、生理莫大壓力、及無形傷害。上訴人甲○○爰依前揭
      法律之規定，請求上訴人臺南縣警察局應賠償上訴人甲○
      ○新台幣（下同）170萬元（精神慰撫金120萬元及委請律
      師之酬金50萬元）。
  (四)、聲明：
    1.上訴聲明：
       (1)、原判決不利於上訴人之部分廢棄。
       (2)、被上訴人應再給付上訴人1,201,000元，及自起訴狀
           繕本送達翌日起至清償日止，按年息百分之5計算之
           利息。
       (3)、第一、二審訴訟費用由被上訴人負擔。
    2.答辯聲明：
       (1)、上訴駁回。
       (2)、第一、二審訴訟費用由上訴人負擔。
三、上訴人臺南縣警察局及參加人丙○○則以：
  (一)、關於上訴人甲○○指稱上訴人臺南縣警察局將監聽之內容
      記載不實部分：
    1.上訴人臺南縣警察局員警丙○○所作譯文之文字排列與錄
      音帶之言語有些微異，因丙○○先前已聽過約達百卷上訴
      人甲○○與洪志昌之對話錄音，曾提及「要去銀行洗錢、
      「人頭帳戶20本，每本20多萬，即有4、5百萬元利潤」、
      「借牌從事不法行為」，及甲○○使用之0000000000號手
      機號碼亦有發出簡訊詐欺等情，是綜合上訴人甲○○與洪
      志昌上下文對話，丙○○乃將「瘡疤」譯為「犯案」，且
      上訴人甲○○自承除該段外，其餘譯文記載均是正確，足
      見丙○○並無刻意偽造譯文之行為。
    2.又錄音譯文中括號部分確為丙○○所加註，然此純為員警
      丙○○個人之意見，而丙○○係根據上訴人甲○○（甲）
      與洪志昌（乙）對話：「甲：你要去銀行洗錢啦！我知道
      …。乙：我手上大約有20個人頭，一個人頭如20萬，約4
      、5百萬利潤」等語，及隨後上訴人甲○○於92年5月7日
      偵訊時，訊問人員問及其與洪志昌之對話，是否是洪志昌
      要辦理這些人頭然後去申請公司行號…如果不登記（104
      ）過件率是百分百乙節，上訴人甲○○卻答以：「我不清
      楚，那要問洪志昌才知道」，上訴人甲○○既已知道洪志
      昌要去銀行洗錢，於偵訊時說不清楚，卻要訊問人員去問
      洪志昌，其中疑點叢生，不無詐欺之可疑。因此，丙○○
      就其經辦案件之個人心得加註意見，係丙○○認上訴人甲
      ○○涉嫌詐欺之判斷，則憑個人之經驗記載，是否與事實
      相符，可否持為認定上訴人甲○○之涉嫌詐欺之證據，係
      另一回事，但此涉及個人價值判斷部分，不得遽指其個人
      之認識為記載不實。
    3.再者，上訴人臺南縣警察局所屬之新營分局係將上揭監聽
      錄音帶中上訴人甲○○與訴外人洪志昌、潘志明對話之聲
      音，僅提供作為被害人指證之標的，並未以談話內容作為
      上訴人甲○○常業詐欺案之證據資料。上述對話錄音譯文
      與上訴人甲○○之起訴及判決應無因果關係存在。
  (二)、關於上訴人甲○○指稱上訴人臺南縣警察局不實記載甲○
      ○以行動電話發送詐財簡訊部分：
    1.依監聽資料（即92年中檢盛端聲監字第000121號通訊監察
      書電話附表）所示，上訴人甲○○之0000000000號行動電
      話確於92年3月14日發出「萬泰銀行通知恭喜您中喜氣洋
      洋六六大發送特獎100萬元速撥兌獎專線0000000000-0000
      000000每月三名得主認證編號k6688」之簡訊。
    2.至上訴人甲○○陳稱其於監錄譯文記錄表所載之監聽時間
      92年3月21日至4月18日間其並未發送詐財簡訊等語，經查
      ，該電話監錄譯文紀錄表之所以記載「執行時間：92年3
      月21日至4月18日」，實係製作人員係以在電腦上叫出舊
      檔覆蓋方式製作新記錄，而疏未將於電腦上舊檔之執行時
      間更改所致（該舊檔係製作監聽上訴人甲○○所有另一電
      話00-00000000，該舊檔之執行時間即為92年3月21日至4
      月18日，參見92年中檢盛端聲監字第000030號通訊監察書
      電話附表）。然上訴人甲○○所有0000-000-000號行動電
      話確有發出詐財簡訊，即便上訴人臺南縣警察局所屬人員
      疏失誤載日期之失，並不影響檢察官偵查及法院審理之事
      實認定。
    3.再者，臺中地院及臺中高分院亦未認定上訴人甲○○係以
      其行動電話0000000000號門號作為發送詐財簡訊之用（見
      臺中地院92年度訴字第2785號判決書第79頁、臺中高分院
      判決書第7頁），因此簡訊內容是否真實與上訴人甲○○
      所涉詐欺案實無任何關連性存在，既無關連性存在，自無
      因果關係之可言。
  (三)、上訴人臺南縣警察局所屬員警依被害人之供述，認為上訴
      人甲○○有可疑，並移送檢察官偵辦，尚難認其執行程序
      上有何故意過失之「不法」。而檢察機關認上訴人甲○○
      所涉案情是否有予起訴之必要，核屬檢察機關綜合案情而
      為決定，即警方雖有將案件移送之行為，然未必足生上訴
      人甲○○受不利結果之損害（警方移送之犯罪嫌疑人未必
      均為檢方起訴），故兩者間亦無相當因果關係，是上訴人
      甲○○業經臺中地檢署起訴、臺中地院判決有罪，縱嗣後
      經臺中高分院予以判處無罪確定，亦無從將此遭起訴、判
      決之事由歸責於上訴人臺南縣警察局所轄新營分局。從而
      上訴人甲○○依國家賠償法第2條第2項前段，訴求賠償，
      於法自有未合等語資為抗辯。
  (四)、聲明
    1.上訴聲明：
      (1)、原判決上訴人臺南縣警察局敗訴部分廢棄。
      (2)、上開廢棄部分，被上訴人在第一審之訴及假執行之聲
          請均駁回。
      (3)、第一、二審訴訟費用由被上訴人負擔。
    2.答辯聲明：
      (1)、上訴駁回。
      (2)、第一、二審訴訟費用由上訴人負擔。
四、按依國家賠償法請求損害賠償時，應先以書面向賠償義務機
    關請求之。賠償義務機關對於前項請求，應即與請求權人協
    議。賠償義務機關拒絕賠償，或自提出請求之日起逾30日不
    開始協議，請求權人得提起損害賠償之訴，國家賠償法第10
    條第1、2項、第11條第1項前段分別定有明文。可知依國家
    賠償法請求損害賠償時，應與賠償義務機關經協議先行程序
    ，協議不成立或逾30日不開始協議，始得提起損害賠償之訴
    。本件上訴人甲○○於94年8月31日具狀向上訴人臺南縣警
    察局申請國家賠償，業經上訴人臺南縣警察局94年9月27日
    函覆拒絕賠償，有台南縣警察局94年9月27日南縣警祕字第
    0940059370號函影本乙份附卷可稽（見原審補字卷第7至11
    頁），則上訴人甲○○於提起本件訴訟前業已履行首揭法條
    之前置程序規定，自得提起本件訴訟。
五、兩造不爭執之事實：
  (一)、上訴人臺南縣警察局所屬新營分局承辦上訴人甲○○及訴
      外人潘志明、洪志昌等人涉犯常業詐欺罪嫌（刮刮樂詐騙
      集團），經合法通訊監聽程序蒐證後，於92年5月7日搜索
      上訴人甲○○等嫌疑人住所，並於同日拘提上訴人甲○○
      到案，經臺中地檢署檢察官訊問後，諭知上訴人甲○○以
      100,000元交保候傳，潘志明及洪志昌則聲押獲准，案經
      臺中地檢署偵查終結將上訴人甲○○及潘志明、洪志昌等
      人起訴，嗣經臺中地院判決該3人有罪，惟該3人上訴，經
      臺中高分院審理後，判決該3人均無罪確定在案（以上見
      臺中高分院93年度上訴字第1308號刑事歷審卷宗）。
  (二)、上訴人臺南縣警察局所屬新營分局承辦人丙○○經通訊監
      聽程序，確有製作以下電話監聽譯文紀錄表供檢方作為辦
      案參考：
    1.92年2月7日至92年2月10日，上訴人甲○○與洪志昌電話
      對話：洪志昌稱：「我手上大約有20個人頭，一個人頭如
      果20萬，約有4、5百萬利潤…」，二人並討論辦公室、電
      話轉接問題之問題（見臺中地檢署92年聲監字73號卷附譯
      文）。
    2.92年3月21日至92年4月18日，上訴人甲○○與洪志昌間電
      話對話：洪志昌稱：「我這邊有重要東西 (人頭存摺等)
      ，所以不能讓你們住…」；甲○○稱：「你今天害我走投
      無路』『你沒害人嗎（簡訊詐財）」、「我們不要把以前
      犯案全部講出來，我們被查獲均不好過日子，萬一我被關
      ，你也不好過」；洪志昌稱：「妳說我今天害你走投無路
      ，那麼妳害許多人破產，妳這樣不是害人更慘」（見臺中
      地檢署92年度聲監字第121號卷附譯文，94年4月18日函送
      ）。
    3.92年3月14日（表列誤載為92年3月21日至4月18日），上
      訴人甲○○0000000000號行動電話發出簡訊：「1、「萬
      泰銀行通知恭喜您中喜氣洋洋六六大發送特獎100萬元速
      撥兌獎專線0000000000-0000000000每月三名得主認證編
      號k6688」（見臺中地檢署92年度聲監字第121號卷附譯文
      ，94年4月18日函送）。
  (三)、上訴人臺南縣警察局所屬新營分局以上開通訊監聽所得事
      證，於92年5月6日向檢方聲請核發搜索票，搜索上訴人甲
      ○○及其他犯嫌住所（見臺中地檢署92年警聲搜字第931
      號卷）。上訴人甲○○經檢方諭令以100,000元交保後，
      於92年5月10日上訴人甲○○及相關人等涉嫌詐騙集團乙
      事即見諸各大報端。
  (四)、上訴人臺南縣警察局所屬承辦員警丙○○雖製作上開第(二)
      項第2點之電話錄音譯文，然上訴人甲○○與洪志昌間並
      無「我們不要把以前犯案（詐財）全部講出來，我們被查
      獲均不好過日子，萬一我被關，你也不好過」、「我也不
      怕全部講出去，你也有參與」之對話。實際上上訴人甲○
      ○是說：「我們不要挖瘡疤出來」。（見臺中地檢署94年
      度交查字第384號勘驗筆錄，錄音帶編號31號B面）
  (五)、上訴人甲○○因該被訴常業詐欺刑事案件，曾委請律師為
      其辯護，共計支出律師酬金99,000元。
  (六)、以上兩造不爭執事實，有臺南縣警察局所屬新營分局製作
      之電話監錄譯文紀錄表影本、剪報影本、臺中地檢署94年
      度交查字第384號勘驗筆錄影本、律師酬金收據影本在卷
      可佐（原審補字卷第12至14頁，原審補字卷第35至37頁、
      原審卷第87至90頁，原審補字卷第34頁、本院卷第163 頁
      ），堪信為真實。
六、至上訴人甲○○主張上訴人臺南縣警察局新營分局刑事小隊
    長丙○○製作不實之譯文，致其遭起訴，嗣獲無罪判決確定
    ，然造成上訴人甲○○委請律師花費50萬元酬金，並受精神
    損害120萬元，合計170萬元，伊得依國家賠償法第2條第2項
    之規定，請求上訴人臺南縣警察局如數賠償等情，則為上訴
    人臺南縣警察局所否認，並以前詞置辯。是本案首應審酌者
    為：上訴人臺南縣警察局所屬新營分局承辦員警丙○○有無
    於執行職務行使公權力時，因故意或過失不法侵害人民自由
    或權利？丙○○製作之系爭通訊監聽譯文，與上訴人甲○○
    遭以涉嫌常業詐欺罪起訴間，是否有相當因果關係？等項。
(一)、查上訴人甲○○係依國家賠償法第2條第2項之規定請求上訴
    人臺南縣警察局國家賠償，自當以構成該法條規定之公務員
    於執行職務行使公權力時，因故意或過失不法侵害人民自由
    或權利者、公務員怠於執行職務，致人民自由或權利遭受損
    害者之要件，始得請求上訴人臺南縣警察局負損害賠償責任
    。
(二)、經查參加人丙○○固曾於上揭時間，就上訴人甲○○等人涉
    嫌常業詐欺嫌疑案件，所實施之電話監聽錄音為轉譯而製成
    轉譯紀錄表，為上訴人臺南縣警察局所不爭執之事實。然抗
    辯係因偵辦訴外人陳俊德等人涉嫌洗錢防制法案件，因陳俊
    德供稱透過李珠芬之姪女甲○○可以聯絡李珠芬，而李珠芬
    則供稱陳俊德與甲○○帶其去三信商業銀行南屯分行開立銀
    行帳戶，之後由內政部警政署刑事警察局通訊監察中心取得
    甲○○所使用之門號0000000000號行動電話所打出之詐騙簡
    訊，始合理懷疑甲○○及洪志昌涉嫌詐欺。又在偵辦甲○○
    等人詐欺案件期間，針對通信監聽譯文之作業，均係承辦檢
    察官之指示，做重點式譯文，本件監聽錄音帶多達百餘捲，
    其僅能在繁重工作量中，儘可能聽完大部分通話內容後，依
    憑記憶印象做出重點之記載，並不可能逐字逐句製作譯文。
    而其所製作之監聽譯文與上訴人甲○○所提出之逐字譯文內
    容，大意相去不遠，該監聽譯文又僅係提供承辦檢察官之參
    考用途。況其與甲○○素昧平生，毫無仇怨，更無使用偽造
    證據而使之受刑事處分之誣告動機或意圖。再參酌甲○○、
    洪志昌間關於要「洗」銀行的錢以及20個人頭、1個人頭20
    萬元，約有4、5百萬元利潤，戶政人員不專業等之對話，以
    及在洪志昌、甲○○住處搜索扣押大批人頭資料、匯款收據
    資料，與李珠芬、陳俊德之指認、甲○○所使用之行動電話
    發出詐財簡訊等事證，伊將之提供檢察官辦案參考，更無偽
    造文書、準誣告之不法犯行。至於製作監聽譯文時，加諸括
    弧內記載「詐財」、「詐財簡訊」部分，僅係個人判斷意見
    ，並無內容不實之疑義等語。而查上訴人甲○○所指丙○○
    虛偽製作監聽譯文內容之監聽錄音帶，即臺南縣警察局新營
    分局電話監聽錄音帶編號31、B面，經臺灣臺中地方法院實
    際勘驗結果，其逐字翻譯後，關於甲○○與洪志昌對談內容
    ，與丙○○所製作之監聽譯文內容，固確實有所不同，此有
    臺灣臺中地方法院刑事庭勘驗筆錄（見臺灣臺中地方法院95
    年度訴字第836號刑事卷第169至173頁）、臺南縣警察局電
    話監錄譯文紀錄表在卷可稽，而二者之差異詳如附表所示。
    而二者，經比對結果，足以發現甲○○與洪志昌於本段所為
    對談，主要內容在互為指責對方曾有加害他人行徑，甲○○
    並稱不要挖瘡疤，如果要將過去做過之事抖出，彼此都不好
    過，洪志昌則反譏不怕甲○○之威脅等情；而參加人丙○○
    所製作之譯文內容大意亦不脫此事實大要，並非全屬虛構。
    至於參加人丙○○就上訴人甲○○與訴外人洪志昌間談及「
    台新銀行，你沒害人？」、「我們不要挖瘡疤出來」等語，
    雖以「我們不要把以前犯案（詐財）全部講出來，我們被查
    獲均不好過日子，萬一我被關，你也不好過。」等用語加以
    譯註，又將「害人」用語後，以括弧加註「簡訊詐財」之字
    樣，及將「挖瘡疤」之語譯註為「以前犯案（詐財）」之文
    字用語，而與原始對話之語句原意未必完全一致；然徵之：
  1.在刑事偵查實務上，對犯罪嫌疑人實施通訊監察，為掌握蒐
    證時效，迅速採取對應之偵查行動，就通訊監察（尤其電話
    監聽）之內容，勢必不可能採取逐字逐句譯為文字之方式，
    故其譯文無論現譯或離線譯出，均採用意譯摘要方式為之，
    此為刑事偵審實務所常見之作法。此猶如法院審判實務，就
    當事人、證人等之訊問，筆錄均僅擇要記載要旨，苟當事人
    事後對筆錄記載真意有疑義，則可調閱訊問錄音比對是否有
    誤。同樣情形，在電話監聽譯文內容，若當事人對其真意有
    所爭執，亦得以在審判程序比對監聽錄音確認。則當電話監
    聽譯文內容，與實際對話之內容大意大致相符時，自不能僅
    因譯文文字與事後逐字逐句譯出之文字不完全一致，即遽認
    該譯者係故意偽造錄音譯文。況依上述偵審實務採行之摘要
    意譯方法，譯者對他人所對談言詞，均須經本身思考、理解
    作用辨別後，再使用適當詞句載為文字，其思考理解作用，
    既非屬原談話當事人之心理作用，衡諸常情，自不能以原談
    話當事人之立場，直指譯者係明知不實而虛偽翻譯。尤其面
    對犯罪嫌疑人間之談話，常有故意隱諱關鍵犯罪用語，而以
    其他用語取代，如毒品之交易，常使用「粗的」、「細的」
    、「查脯」、「查某」以取代毒品之用語，故譯者按其偵查
    實務經驗判斷，於可能隱諱關鍵犯罪用語處，以加註方式，
    提醒後續偵審人員注意，更不能任意指摘該譯者係出於故意
    要陷人於罪，而捏造不實文書。
  2.又上訴人甲○○所涉常業詐欺案件，原係因臺灣臺中地方法
    院檢察署檢察官偵查案外人藍江祥、江銀湛、徐茂如等人涉
    嫌洗錢防制法、恐嚇取財等案件時，為繼續追查該犯罪集團
    之核心成員及其他相關犯罪集團，而於91年12月30 日以中
    檢盛端91他2324字第01號函，指揮司法警察官臺南縣警察局
    新營分局長，指派該分局刑事組人員即丙○○組成專案小組
    專責配合偵辦；嗣後並經被害人李珠芬、陳福分別於92年1
    月10日及同年月13日對上訴人甲○○提出詐欺告訴，上開檢
    察署檢察官乃又於同年1月21日依職權核發通訊監察書，對
    甲○○所使用之上揭電話實施監聽。同期間迄本件系爭監聽
    譯文錄成之同年3月17日前，更先後除有被害人葉供槐、蕭
    劉良嬌、韓政達、王鴻堉、歐雨晴、李玉梅、戴錦鳳、等人
    前往警局指證甲○○之電話談話聲音，與向彼等詐騙之詐欺
    集團成員聲音相同外，另有葉梅、黃佳潔、劉翠英、侯錦鳳
    、吳宜穗、韋碧蓮、陳冰珊、葉碧璐、練麗華等人亦於警局
    辨認詐騙集團擔任會計之「洪文秀」、「鄭淑雲」之聲音與
    上訴人甲○○同，有偵訊筆錄附卷可參（見本院卷二第6-35
    頁）。而由內政部警政署刑事警察局通訊監察中心所傳真，
    以甲○○0000000000號電話（主叫號碼）發出之簡訊內容，
    於92年3月14日曾有「萬泰銀行通知恭喜您中喜氣洋洋六六
    大發送特100萬元速撥兌換專線0000000000-0000000000每
    月三名得主認證編號K6688」等極可疑為詐騙之訊息，以上
    資料均經本院調閱上開甲○○涉嫌常業詐欺案卷查核無訛。
    綜合該等客觀既存之證據，無論任一承辦刑事偵查實務之員
    警，均不可能輕忽地認為甲○○毫無涉案之嫌疑，參加人丙
    ○○身為資深刑事小隊長，基於長年偵查犯罪之實務經驗，
    本於經驗研判，認為甲○○與洪志昌間上開電話對談中提及
    之「害人家」、「瘡疤」等言詞，確有隱藏曾為「簡訊詐財
    」、「詐財」等意涵，而以括弧譯註之，自有相當確實可信
    之依據，而非憑空捏造可擬。
  3.另核之本件於監聽完成後，在訴外人洪志昌與潘志明之居所
    搜索結果，曾扣得國民身分證6張、駕駛執照2張、銀行存摺
    6本、印章2枚、SIM卡2張、記事本11本、國民身分證影本63
    張；又自洪志昌駕駛之自用小客車搜獲國民身分證1張、健
    保卡1張、金融卡4張、記事本2本等大量非彼等本人之證件
    、存摺，益足佐證參加人丙○○就上開關於甲○○涉嫌參與
    以簡訊詐欺之集團之判斷，確非無憑。況參加人丙○○與上
    訴人甲○○素昧平生，遑論仇隙，而如上所述，上訴人甲○
    ○等人涉嫌詐欺案件，既係由檢察官依職權發動偵查，再指
    揮參加人丙○○參與執行偵查動作，衡之常情，參加人丙○
    ○並無惡意捏造證據，故入上訴人甲○○於罪之動機。從而
    ，本件系爭監聽錄音譯文，與上訴人甲○○實際電話對談內
    容之枝節差異，應僅係參加人丙○○採用摘要意譯之合理結
    果，尚不能執其間之差異，遽認丙○○偽造證據、捏詞誣告
    ，甚或行使公務員登載不實公文書等故意或過失不法侵害上
    訴人甲○○之行為。
(三)、上訴人所屬員警丙○○所製作之上揭監聽譯文與上訴人遭訴
    追詐欺罪嫌間，是否有因果關係？
  1.上訴人甲○○涉嫌常業詐欺乙案，係由臺灣臺中地檢署檢察
    官指揮，於91年12月30日指示成立專案小組，並核發通訊監
    察書，自92年1月21日起對上訴人甲○○之電話進行監聽，
    有偵查指揮書及通訊監察書足憑，檢察官並於同年3月21日
    核示要求專案小組須補送通訊監察結果執行情形報告書（見
    臺中地檢署92年度監字第30號卷第1頁），上訴人臺南縣警
    察局所屬承辦人丙○○遂於92年4月18日提出監聽報告及監
    錄譯文記錄表（見臺中地檢署92年度監報字第133號卷第1、
    2頁）。而在丙○○92年4月18日提出監聽報告之前，檢察官
    除依職權核發通訊監察書，對上訴人甲○○之電話進行監聽
    外，另被害人葉供槐、蕭劉良嬌、韓政達、歐雨晴已分別於
    警訊中指認上訴人甲○○，檢察官為求慎重，仍於同年4 月
    7日傳訊上述5位證人，並當庭播放同年1/21~1/23之監聽錄
    音帶供被害人指認聲音，到庭之證人蕭劉良嬌、韓政達、王
    鴻堉、歐雨晴等4人均證述該錄音帶內女人的聲音（指上訴
    人甲○○之聲音），即該詐騙之人（見臺中地檢署92年度偵
    字第3018號卷第150-156）。嗣王檢察官遂於92年4月14日主
    動另行分案將上訴人甲○○列為被告（案號：92年度偵字第
    7850號）繼續偵辦，此觀諸臺中地檢署92年度偵字第7850號
    卷之卷面「告訴、告發人或移送機關，欄記載「自動檢舉」
    自明」。
  2.綜上可知，上訴人臺南縣警察局所屬員警於92年4月18日提
    出監聽報告及監聽譯文之前，檢察官即主動將上訴人甲○○
    列為被告予以偵辦，而檢察官提供被害人韓政達等人指認之
    監聽錄音帶，並不包括系爭之監聽錄音帶（即3月21日至4月
    18日），亦即被害人等指認上訴人甲○○，並未受到系爭監
    聽電話內容之影響，且檢察官並未針對系爭監聽譯文內容詢
    問過上訴人甲○○，其將上訴人甲○○提起公訴，主要係依
    據被害人韓政達等人於92年4月7日之指證，是時，上訴人之
    所屬員警尚未將系爭之監聽錄音帶送予檢察官，實難認檢察
    官對甲○○提起公訴係僅憑通訊監察所節錄之內容譯文。再
    者本案甲○○涉犯詐欺案件，員警查緝犯罪之方法，僅係將
    監聽錄音帶中人甲○○等人對話之聲音，提供作為被害人指
    認之標的，並未以談話內容資為本案之證據資料，此不論判
    處上訴人甲○○有期徒刑六年十月之臺灣臺中地方法院92年
    訴字第2785號刑事判決及改判上訴人甲○○無罪之臺灣高等
    法院臺中分院93年上訴字第1308號刑事判決，均認對上訴人
    甲○○之通訊監察所節錄之內容譯文與犯罪事實無任何關連
    性存在，亦無證據能力，不能作為證據之用。準此，益顯系
    爭監聽譯文與上訴人甲○○遭刑事訴追間，並無因果關係存
    在。
(四)、至上訴人甲○○又主張上訴人臺南縣警察局偽造不實之詐財
    簡訊譯文乙節，為上訴人臺南縣警察局所否認，並辯稱其係
    依據內政部刑事警察局通訊監察中心（以下簡稱通訊監察中
    心）錄音機號碼：234號簡訊列表（見原審卷18頁）所載製
    作等語。經查，上開簡列表係通訊監察中心單純接收電信公
    司所傳送之資訊，就簡訊而言，主叫號碼是指發送簡訊之門
    號，被叫號碼則指接收簡訊之一方等情，有內政部警政署刑
    事警察局95年2月16日刑通字第0950023129號函復在卷可佐
    （見原審卷116頁），而上訴人臺南縣警察局員警亦係依此
    判讀而製成簡訊譯文；上訴人甲○○固一再否認其曾發出詐
    財簡訊，並提出遠傳電信費帳單為憑（見原審卷第41至48頁
    ）。然經原審函詢遠傳電信股份有限公司，則函覆以：「依
    鈞院所提附件所示，門號0000000000於3月11日僅發簡訊一
    次，於3月14日並無發送簡訊，另因本公司通聯紀錄僅保留
    半年，故已無法調閱92年之通聯紀錄」等語（見原審卷128
    頁），是就上訴人是否曾發出簡訊乙節，雖已無通聯記錄可
    考，然參之上訴人臺南縣警察局所屬公務員製作簡訊譯文，
    係依據通訊監察中心所提供之報表，查其登載亦與通訊監察
    中心所提供者相符（見原審卷第16及18頁），尚難謂上訴人
    臺南縣警察局公務員有何不法虛構之情。
七、綜上，本件上訴人臺南縣警察局所屬員警於執行職務行使公
    權力時，並無故意或過失不法侵害上訴人甲○○之自由或權
    利，而上訴人甲○○遭刑事訴追間與上訴人臺南縣警察局之
    員警丙○○製作系爭監聽譯文，亦無因果關係存在，從而，
    上訴人甲○○本於國家賠償法第2條第2項之規定，請求上訴
    人臺南縣警察局給付170萬元及自起訴狀繕本送達翌日起至
    清償日止，按年息百分之5計算之利息，為無理由，應予駁
    回，其假執行之聲請亦失所依附，亦應駁回。原判決判命上
    訴人臺南縣警察局給付499,000元本息，及為該部分假執行
    之宣告，尚有未洽，上訴人臺南縣警察局上訴意旨指摘原判
    決不當，求予廢棄改判，為有理由，爰由本院予以廢棄改判
    ，如主文第二項所示。至原判決駁回上訴人甲○○其餘請求
    部分及該部分假執行之聲請，經核並無不合，上訴人甲○○
    就此部分提起上訴，非有理由，應予駁回。
八、本件事證已臻明確，兩造其餘攻擊、防禦及主張，對本件判
    決結果，並不生影響，爰不逐一論述，併此敘明。
九、據上論結，上訴人臺南縣警察局之上訴為有理由，上訴人甲
    ○○之上訴為無理由，依民事訴訟法第450條、第449條第1
    項、第78條，判決如主文。
中    華    民    國    97    年    4    月    29    日
                  民事第二庭    審判長法  官  丁振昌
                                      法  官  吳上康
                                      法  官  李素靖
上為正本係照原本作成。
如對本判決上訴，須於判決送達後20日內向本院提出上訴狀，未
表明上訴理由者，應於上訴後20日內，向本院提出理由書（須附
繕本）。依法須繳納裁判費並應委任律師為訴訟代理人，始得上
訴。
中    華    民    國    97    年    5     月    1     日
                                      書記官  林鈴香
【附記】
民事訴訟法第466條之1：
(1)對於第二審判決上訴，上訴人應委任律師為訴訟代理人。但上
  訴人或其法定代理人具有律師資格者，不在此限。
(2)上訴人之配偶、三親等內之血親、二親等內之姻親，或上訴人
  為法人、中央或地方機關時，其所屬專任人員具有律師資格並
  經法院認為適當者，亦得為第三審訴訟代理人。
民事訴訟法第466條之2：
  上訴人無資力委任訴訟代理人者，得依訴訟救助之規定，聲請
  第三審法院為之選任律師為其訴訟代理人。
附表
    ┌────────────┬─────────────┐
    │丙○○不實登載之譯文內容│甲○○與洪志昌實際對話內容│
    │（甲：甲○○，乙：洪志昌│（甲：甲○○，乙：洪志昌）│
    │）                      │                          │
    ├────────────┼─────────────┤
    │甲：你今天害我走投無路。│甲：但她說是你全拿的，不然│
    │乙：你說我今天害你走投無│    叫她出來對質，今天害我│
    │    路，那麼你害許多人破│    這樣。                │
    │    產（簡訊詐財），你這│乙：人家都害你啦！但你害人│
    │    樣不是害人更慘。    │    家的呢？              │
    │甲：你沒害人嗎（簡訊詐財│甲：你沒害人？            │
    │    ）？台新銀行就是你害│乙：我害誰？              │
    │    人的。              │甲：台新銀行，你沒害人？  │
    │乙：我害何人？          │乙：我害誰？              │
    │甲：我們不要把以前犯案（│甲：你害誰，我們不需要挖瘡│
    │    詐財）全部講出來，我│    疤出來。              │
    │    們被查獲均不好過日子│乙：不是瘡疤‧‧‧        │
    │    ，萬一我被關，你也不│甲：我們不需要挖那個，我跟│
    │    好過。              │    你說我如過不下去，你也│
    │乙：我也不怕好全部講出去│    不會那麼好過，我先跟你│
    │    ，你也有參與。      │    說。                  │
    │甲：好，不要緊，你給我試│乙：我也不怕你吶，我可以跟│
    │    試看。              │    你說。                │
    │乙：我不怕你恐嚇。      │甲：好，沒關係。好，沒關係│
    │甲：你讓我沒好日子過，我│    。                    │
    │    也要讓你沒好日子過。│乙：我不怕你威脅。        │
    │乙：我就衝你這一句話，大│甲：我沒威脅你。我可以這樣│
    │    家試試看。          │    跟你說，你讓我過不下去│
    │                        │    ，你也不會太好過。    │
    │                        │乙：好，我本來就不好過，我│
    │                        │    就衝你這句話。        │
    └────────────┴─────────────┘


司法院資訊處製作；財團法人民間司法改革基金會備份。
